【裁判字號】    97,醫上,1
【裁判日期】    981103
【裁判案由】    損害賠償
【裁判全文】
臺灣高等法院民事判決                   97年度醫上字第1號
上  訴  人    甲○○
兼法定代理人  乙○○
共      同
訴訟代理人    張家琦律師
複  代理人    曾酩文律師
共      同
訴訟代理人    林鳳秋律師
複  代理人    詹素芬律師
被  上訴人    財團法人基督復臨安息日會臺安醫院
法定代理人    丙○○
被  上訴人    丁○○
共      同
訴訟代理人    任  順律師
複  代理人    萬建樺律師
上列當事人間因損害賠償事件，上訴人對於中華民國96年11月21
日臺灣臺北地方法院96年度醫字第7號第一審判決提起上訴，本
院於98年10月20日言詞辯論終結，判決如下：
  主  文
上訴駁回。
第二審訴訟費用由上訴人負擔。
  事實及理由
一、上訴人乙○○、甲○○起訴主張：乙○○、甲○○分別為薛
    雪里之夫及子，薛雪里於民國（下同）95年1月16日至被上
    訴人財團法人基督復臨安息日會臺安醫院（下稱臺安醫院）
    求診，並由臺安醫院所雇用之醫師即被上訴人丁○○診斷為
    乳癌，旋自95年1月22日起至同年3月29日止，在丁○○指示
    下接受4次化學藥物治療，於95年4月19日注射賀癌平（
    Herception），惟因注射後感到不適即在當日住院至95年4
    月25日出院，於95年4月30日薛雪里又因右側腹部疼痛入院
    治療，但病情卻日漸惡化，乙○○遂要求轉診至行政院國軍
    退除役官兵輔導委員會臺北榮民總醫院（下稱臺北榮總）繼
    續治療，薛雪里終於95年5月18日因乳癌併肝轉移而肝衰竭
    死亡。惟丁○○於95年4月19日為薛雪里投予賀癌平藥物400
    毫克後，未再繼續使用，致使無法有效抑制乳癌細胞增生，
    且於施打前未先注射高劑量類固醇歐樂得爽（Oradexon），
    導致產生嘔吐、發燒等副作用，又將薛雪里接受賀癌平藥物
    治療後產生之疼痛，誤診為腹膜炎及腸胃穿孔而延誤肝炎治
    療，對於薛雪里治療期間之肝功能未作密切檢測即時控制，
    在丁○○無法治療後未及時建議轉診而延誤病情，致薛雪里
    不治死亡，其死亡結果與丁○○用藥錯誤、失當等過失行為
    有相當因果關係，而臺安醫院監督其受僱人執行職務有所不
    周，自應負連帶賠償責任。按李鴻源受有支出殯葬費新臺幣
    （下同）43萬700元及醫療費10萬9,417元之損害，甲○○受
    有13萬1,882元扶養費之損害，另乙○○、甲○○分別請求3
    00萬元精神慰撫金，爰依民法第184條第1項及第2項、第191
    條之3、第188條第1項規定提起本訴，並為先位聲明：被上
    訴人應連帶給付李鴻源354萬117元、甲○○313萬1,882元及
    均起訴狀繕本送達之翌日起至清償日止，按年息5%計算之利
    息；另依民法第224條、第227條、第227條之1及消費者保護
    法第51條但書之規定，而為備位聲明：臺安醫院應給付上訴
    人李鴻源354萬117元、甲○○313萬1,882元及均起訴狀繕本
    送達翌日起至清償日止，按年息5%計算之利息等情。原審為
    上訴人全部敗訴之判決，上訴人不服，提起上訴，並於本院
    聲明：(一)先位聲明：(1)原判決廢棄；(2)判令被上訴人應連帶
    給付李鴻源354萬117元、甲○○313萬1,882元及均自起訴狀
    繕本送達之翌日起至清償日止，按年息5%計算之利息；(3)第
    二項請求，願提供擔保，請准予宣告假執行；(4)訴訟費用由
    被上訴人負擔；(二)備位聲明：(1)原判決廢棄；(2)判令臺安醫
    院應給付李鴻源354萬117元、甲○○313萬1,882元及均自起
    訴狀繕本送達翌日起至清償日止，按年息5%計算之利息；(3)
    第二項請求，願提供擔保，請准予宣告假執行；(4)訴訟費用
    由被上訴人負擔。
二、被上訴人則以：薛雪里至臺安醫院求診後，經丁○○醫師檢
    視後知其患有末期乳癌合併全身多處骨骼移轉，於95年1月2
    2日起至同年3月29日止，以4次之克癌易（Taxotere）、速
    溶泛艾黴素（Epirubicin）藥物治療後，經乳房攝影及骨骼
    掃瞄顯示，薛雪里之乳癌仍佔據右側乳房，全身多處骨骼轉
    移亦無改善，因此改投賀癌平繼續治療，薛雪里體重50公斤
    ，以每公斤8毫克之起始負載劑量，在95年4月19日給予賀癌
    平400毫克，以每隔3週繼續施打之方式進行，惟至95年5月1
    1日用藥雖已滿3週，但薛雪里之腹部電腦斷層檢查顯示，已
    有無數結節擴散到全部肝臟，經醫學影像醫師診斷為癌症肝
    臟轉移，右下肺葉局部虛脫合併肺炎，同年月12日之肝功能
    指數檢測GOT值為1568，GPT值為166，開始呈現肝功能衰竭
    現象，乙○○並於同日要求為薛雪里辦理轉院，故薛雪里之
    死亡與丁○○未續用賀癌平藥物間並無相當因果關係。薛雪
    里於95年4月30日因右腹部疼痛緊急住院進行檢查，依腹部
    超音波顯示其右側升結腸中部有腫塊影像，大腸壁肥厚並有
    少量腹水，經丁○○診斷為局部腹膜炎，上訴人雖主張臺北
    榮總開立之死亡證明書，並未記載腹膜炎為死亡原因，且臺
    安醫院所屬婦產科亦證實非腹膜炎云云，惟薛雪里有無罹患
    腹膜炎，與腹膜炎是否為死亡原因，實屬二事，況依臺安醫
    院婦產科會診後病歷記載，僅說明薛雪里右腹部疼痛非因婦
    科器官疾病引起，並非診斷為無腹膜炎。又薛雪里於95年1
    月16日初診時進行肝功能指數檢查，GOT及GPT指數分別為85
    及50，尚難認定罹有肝炎，但於進行化學治療後之95年4月6
    日再進行肝功能指數檢查時，GOT及GPT指數分別上升至141
    及206，丁○○即以賜得健（Silimin）藥物治療，迨薛雪里
    於95年4月19日改注射賀癌平後，GOT及GPT指數亦上升至619
    及765，丁○○復以肝安能（Zeffix）藥物治療，薛雪里於9
    5年4月21日再次進行檢測時，肝功能指數即下降，GOT及GPT
    指數分別為478及692，直至95年5月11日發現有肝臟移轉情
    形為止，丁○○對於薛雪里之肝炎，已會診同院肝膽腸胃科
    醫師採取必要措施及實施適當治療，無醫療上之過失。按薛
    雪里於95年1月16日至臺安醫院進行初診時，即因延誤使乳
    癌合併全身多處骨骼移轉，屬乳癌晚期，僅能施予適當之治
    療以延長生命，經丁○○前述4次化學治療並投以賀癌平後
    ，病情仍繼續擴散惡化，丁○○實已盡必要之醫療作為，並
    非無法確定病因或無法提供完整治療之情形，故無建議轉診
    之必要，上訴人因薛雪里病情惡化於95年5月12日自行要求
    轉至臺北榮總就醫，實與被上訴人無涉，上訴人請求被上訴
    人負連帶賠償損害，自非有據。況醫療糾紛並無消費者保護
    法第7條商品責任規定之適用等語，資為抗辯，並為答辯聲
    明：(一)上訴駁回；(二)訴訟費用由上訴人等負擔；(三)如為不利
    於被上訴人之判決，請准被上訴人預供擔保後免為假執行。
三、兩造不爭之事實：
    (一)乙○○、甲○○分別為薛雪里之夫及子，薛雪里於95年1
      月16日至臺安醫院求診，經臺安醫院所雇用之丁○○醫師
      診斷為乳癌，薛雪里依丁○○指示，自95年1月22日起至
      同年3月29日止在臺安醫院接受4次化學藥物治療，又於95
      年4月19日注射賀癌平400毫克，迄至同年5月12日薛雪里
      轉院至臺北榮總期間，未再接受賀癌平之注射，嗣薛雪里
      於95年5月19日因乳癌合併肝移轉而病逝。
    (二)薛雪里在臺安醫院就診期間，進行肝功能指數檢測時間及
      結果分別為：95年1月16日GOT值85、GPT值50，95年4月6
      日GOT值141、GPT值206，95年4月11日GOT值137、GPT值14
      7，95年4月20日GOT值619、GPT值765，95年4月21日GOT值
      478、GPT值692，95年4月25日GOT值216、GPT值356，95年
      4月30日GOT值199、GPT值146，95年5月3日GOT值218、GPT
      值100，95年5月12日GOT值1568、GPT值166。
四、兩造爭執要旨：(一)病患薛雪里於95年1月16日至被上訴人台
    安醫院初診時是否已判定為末期乳癌合併全身處骨骼移轉？
    其死亡原因究為何？(二)被上訴人丁○○對薛雪里之醫療行為
    有無過失？(三)被上訴人如有過失是否與薛雪里之死亡有因果
    關係？(四)本件是否有消保法之適用？(五)被上訴人應否負侵權
    行為或債務不履行之責任？茲分述之：
    (一)病患薛雪里於95年1月16日至被上訴人處初診時，經被上
      訴人丁○○醫師檢查後已知薛雪里患有乳癌並已發生骨骼
      、肝和肺等道處器官之轉移，其死因為乳癌併肝轉移，亦
      即因乳癌及肝癌而死亡：
      1.查薛雪里於95年1月16日向被上訴人台安醫院掛號就醫
        一般外科門診，主訴右側乳房腫塊，經被上訴人初步診
        斷，薛女右側乳房有約8公分大腫塊，合併皮膚、乳暈
        、乳頭潰瘍，右腋下淋巴腺腫大（約3.5公分）。嗣經
        病理報告及乳房攝影檢查，臨床診斷為乳癌，粗針切片
        病理診斷為侵犯性乳管癌（參被上證1：95年1月17日右
        側乳房照片二張；被上證2：95年1月16日及4月11日乳
        房X光攝影影本乙份；被上證3：95年1月22日病理報告
        影本乙份）。
      2.被上訴人丁○○醫師於95年2月7日為薛女安排全身骨骼
        掃瞄，檢查結果顯示已有全身骨骼多處移轉（包括肋骨
        十多處，右髖臼、胸骨三處，頭蓋骨全體瀰漫性轉移，
        左大腿骨頸部，胸椎五處，腰椎九處）（參被上證4：95
        年2月7日骨骼掃瞄影本乙份）。基此，衡酌第三期末B期
        及第四期乳癌之判斷標準，即在於患者之癌細胞，是否
        已發生骨骼、肝和肺等遠處器官之轉移，而薛女上開檢
        查結果顯示已有全身骨骼多處移轉之情形，且其乳癌腫
        瘤的荷爾蒙動情激素接受體（Estrogen Receptor）為陰
        性，黃體素接受體（Progesterone Receptor）為陰性、
        HER2/neu為強陽性，屬惡性度極高之乳癌（參被上證5：
        95年2月15日病理報告影本乙份），故而被上訴人綜合全
        部檢查結果，判定薛女於求診時，已罹患第四期乳癌且
        合併全身多處骨骼移轉。
      3.次查台北榮總於薛雪里死亡後之翌日即95年5月19日所
        出具之診斷證明書，其病名載為：「乳房惡性腫瘤。急
        性肝炎併肝衰竭（見本院卷(一)第132頁），而同日同院
        所發給死者家屬之死亡證明書，其死亡原因則記載為「
        乳癌併肝轉移」（見原審96年北調字第340號卷第10頁
        ），另經兩造同意函請行政院衛生署鑑定，其鑑定意見
        亦指出：「…
        (3)由先前門診紀錄可知病人為乳癌合併骨骼轉移。病人
          於5月11日住院中電腦斷層檢測，顯示肝臟兩側已有
          明顯腫大，且有瀰漫性浸潤病灶合併腹水及右側肋膜
          積水。雖然無後續組織學之診斷證明，但就醫學推斷
          應為癌細胞擴散到肝臟（肝臟兩側已有明顯腫大，且
          有瀰漫性浸潤病灶）、腹膜（腹水）、及右側肋膜（
          右側肋膜積水）所致。雖然5月11日肝炎指數升高至
          GOT:1568 IU/L，然GPT：166 IU/L與4月30日及5月3
          日差異不大。由於診斷肝細胞壞死及發炎之指標特異
          性GPT較GOT為佳，且病人服用干安能Zeffix後HBV
          DNA下降顯示治療效果良好。而GOT在身體各種細胞均
          存在，因此GOT之快速上升應與乳癌細胞於病人體內
          大量增生後細胞代謝後所釋出之結果，並非完全為急
          性肝炎之表現情形。
        (4)由病人的整體病程而言，醫師應於化療前檢測病人有
          無罹患B型肝炎，並於確立診斷後，於化療前或開始
          化療時給予預防性口服抗病毒藥物。然而當時國際上
          對於B型肝炎患者接受癌症治療時需預防性給予口服
          抗病毒藥物之建議尚未有明確共識。本案醫師雖然於
          化療後3個月診斷出病患罹患B 型肝炎，然而於確立
          診斷後即依照B型肝炎處理原則檢驗HBV DNA(B型肝炎
          的DNA定量)及照會消化專科醫師開立干安能Zeffix每
          日一顆（100毫克）以治療B型肝炎，並於後續HBV
          DNA檢測證據顯示干安能有效壓制B型肝炎並使病人的
          GPT得到改善。後續病人之肝衰竭及肝功能指數急速
          惡化則經電腦斷層檢測判斷應與乳癌細胞擴散多重器
          官所導致而得到證實」。至於台北榮總出院病歷摘要
          ：「…Acute hepatic failure…drugrelated…」，
          則為臨床臆斷，並無實證支持，因此無法合理解釋本
          病人之肝衰竭死亡完全是由藥物誘發病毒性肝炎所引
          起。」有鑑定報告附卷可稽（見本院卷(二)第64-6 9
          頁）。由上開資料分析可知台北榮總（見北調卷第10
          頁）及行政院衛生署之鑑定，均認定病患薛雪里係因
          乳癌細胞擴散到肝臟而死亡，雖台北榮總之診斷證明
          書（見本院卷(一)第132頁）記載「…急性肝炎併肝衰
          竭」，僅表示薛雪里併有急性肝炎及肝衰竭之情形，
          但並不是排除因乳癌及肝癌而死亡，因此薛雪里係因
          乳癌轉移肝癌而死亡，堪以認定。
    (二)被上訴人丁○○對薛雪里之醫療行為有下列之過失：
      本件上訴人主張：1.本件被上訴人丁○○醫師應對於已經
      有肝功能異常之薛雪里進行詢問，檢查Ｂ型肝炎，且若檢
      出Ｂ型肝炎，亦應治療，而謝醫師未做；2.本件被上訴人
      對於可採用何種治療方式，各有何副作用，皆未對病患及
      上訴人說明，顯然被上訴人未盡醫療上告知之義務；3.本
      件病患在進行化療前，當然是否有給予肝炎治療之必要；
      4.被上訴人所給予本件有肝功能異常之病患藥物所用劑量
      不當，自屬違反相關醫療常規云云，經查，鑑定報告指出
      ：「病人肝功能異常時，可診斷為肝炎，此時醫師應詢問
      病人肝炎相關病史，並做相關查驗（包含B型肝炎、C型肝
      炎、酒精性肝炎、非酒精性脂肪肝炎、藥物性肝炎、自體
      免疫性肝炎等等…）。醫師應詢問病人B型肝炎相關病史
      並做相關查驗（包含B型肝炎表面抗原HBsAg，B型肝炎表
      面抗體anti-HBsAg）。若檢驗為B型肝炎帶原者，則視病
      人是否需要接受治療做進一步檢驗（包含B型肝炎e抗原
      HBeAg，B型肝炎DNA定量HBV DNA）。」（見鑑定報告第7
      頁）本件被上訴人丁○○未詢問薛雪里Ｂ型肝炎之病史及
      檢查，確有疏失，至於上訴人所提上開2.3.4.項方面，茲
      分析如次：
      關於2.告知義務方面：
      1.醫師說明義務範圍限於病患主訴之病情：
        按醫療法及醫師法雖課予醫師及醫療機構於診治病人、
        實施手術或實施中央主管機關規定之侵入性檢查或治療
        時，應向病人或其家屬告知病情、治療方針、處置、用
        藥、癒後情形及可能之不良反應(醫師法第12條之1，醫
        療法第63條第1項、第64條第1項及第81條規定參照)，
        惟按「醫療法就醫師之危險說明義務，並未具體化其內
        容，能否漫無邊際或毫無限制的要求醫師負一切之危險
        說明義務？再就醫師法第12條第2項第3款及醫療法施行
        細則第48條（現行法第52條）第1項第2款所定病歷或病
        歷摘要應載明患者之「主訴」一項觀察，可認患者『主
        訴』病情，構成醫師為正確醫療行為之一環，唯有在患
        者充分『主訴』病情之情況下，始能合理期待醫師為危
        險之說明，足認患者『主訴』之病情，影響醫師對危險
        說明義務之範圍」（最高法院96年台上字第2476號判決
        參照），足證醫師於醫療行為之說明義務範圍應僅限於
        病患主訴之病情。薛女士之主訴病情為乳癌，被上訴人
        丁○○醫師就此部分已為說明。
      2.有關上訴人指訴未告知病患可供選擇治療之方式部分：
        按薛女為乳癌末期併骨骼移轉之重症病患，其病況不適
        宜進行乳房切除手術，被上訴人醫師考量薛女乳癌腫瘤
        之荷爾蒙動情激素接受體（Estrogen Receptor）及黃
        體素接受體（Progesterone Receptor）檢查結果皆為
        陰性，不符施以Tamoxifen或aromatase inhibitors等
        荷爾蒙治療方式之要件，經說明後方為薛女進行最具療
        效之化學治療。經查：
        (1)參照國家衛生研究院於93年10月出版之「乳癌診斷與
          治療共識」手冊（被上證31），關於「乳癌的治療」
          ，明確說明「局部性廣泛乳癌」及「轉移乳癌」之治
          療方法(參照被上證31)可知，局部廣泛性乳癌如因乳
          癌的腫塊太大時，不易切除乾淨，而導致癌細胞的擴
          散。先給予手術前的化學治療可能降低遠處復發率，
          且往往可縮小腫瘤，而可能接受乳房保留手術；另轉
          移乳癌(即第四期乳癌)之治癒機會微小，但經荷爾蒙
          及化學抗癌藥物之治療再輔以適當的手術或放射治療
          ，可緩解病情的急速惡化，生命得以延長。
        (2)上開「乳癌診斷與治療共識」手冊中關於乳癌的荷爾
          蒙治療方法記載(參照被證31)，荷爾蒙療法之先決條
          件是腫瘤細胞有雌性激素受體(Estrogen Receptor，
          以下簡稱ER)或是黃體素受體(Progesterone，以下簡
          稱PR)之表現，若病人之ER及PR均無表現(即ER -PR-)
          者，僅有小於10％之病人可達到緩解。
        (3)按薛女求診於被上訴人丁○○時，其右側乳房有約8
          公分大腫塊，合併皮膚、乳暈、乳頭潰瘍，故其患部
          之病症已屬局部性廣泛乳癌；復以，依薛女之病理報
          告檢測結果顯示（參見被上證5），其ER及PR均為陰
          性，不適宜施以荷爾蒙治療方式。故而，被上訴人丁
          ○○衡酌薛女病況之危急程度，而其最具療效之治療
          方式僅存化學治療一途，為把握治療乳癌之時機，爰
          ㄧ一說明前述不適合手術切除及荷爾蒙治療方式之原
          因後，建議薛女儘速進行化學治療，並無上訴人等所
          稱未告知病患其他可供選擇治療方式之情。至於被上
          證9之「診療計畫說明書」，應係護士誤取手術之診
          療計畫說明書予薛女簽署，此觀被上證9之診療計畫
          說明書內，特於原「住院治療」處以手寫加註「化學
          」二字，即可明瞭，從而誤用制式手術之診療計畫說
          明書並非顯示被上訴人醫師原欲為薛女進行乳房切除
          手術，應依被上證7之醫師紀錄「化療過程…予以說
          明，包括其過程、時間、副作用等」，認定已告知做
          化學治療之必要性。
        (4)被上訴人丁○○雖選擇以化學治療作為治療薛女乳癌
          病症之首要方式，惟被上訴人丁○○並未排除視薛女
          乳癌病症之治療狀況，再施予其他治療方式之可能。
          此觀丁○○於投以剋癌易（Taxotere，歐洲紫杉醇）
          、速溶泛艾黴素（Epirubicin，小紅莓）等化學藥物
          後，薛女病況仍未有顯著改善，爰決定改投以高價賀
          癌平(Herceptin)為薛女治療病症自明。故而，上訴
          人指稱被上訴人等未盡說明其他可供選擇療法之義務
          ，進而要求被上訴人等須因此負侵權行為及不完全給
          付之損害賠償責任，顯然無據。
          有關3上訴人主張被上訴人未告知化學治療藥物中，
          有可能引發肝炎或肝衰竭之可能部分：
          查被上訴人醫院就院內乳癌病患求診後，所應進行之
          檢查及治療步驟，訂有一標準流程供院內醫師參酌（
          參被上證33），而按其乳癌診斷治療之標準流程可知
          ，當乳癌患者向被上訴人醫院求診後，被上訴人醫院
          即為病患安排一系列之觸診、X光、超音波小手術、
          病理診斷，並於治療前安排病人及家屬進行治療前討
          論會，俾向病患及其家屬說明檢查結果及後續治療方
          向。基此，被上訴人丁○○既依醫院所訂之乳癌診斷
          治療過程進行其治療行為，則應足認薛女於本件治療
          過程中，已清楚認知本次化學治療所可能發生之不良
          反應，並依此行使其自我決定權，同意接受被上訴人
          丁○○所建議之化學治療。
          況查，被上訴人丁○○於95年1月23日之醫師紀錄內(
          即對薛女進行第一次化學治療之前一日，參見被上證
          7)，業已載明「對明天的化療過程予以說明，包括其
          過程、時間、副作用等」，且95年4月19日及4月30日
          之住院診療計畫說明書(見被上證10至11)，其內於「
          本疾病可能引起之併發症」欄位處，亦均註明「肝衰
          竭」、「肝炎」等字眼。故縱就醫師之告知義務採認
          較嚴苛之界定，而認醫師就其施打藥物之副作用部分
          亦應予告知病患，惟依上開醫師紀錄與住院診療計畫
          說明書可證，被上訴人醫師業已善盡告知義務無疑。
          關於4上訴人質疑被上訴人給予藥物之劑量不當部分
          ：
          (1)有關Epirubicin施打劑量之問題，行政院衛生署醫
            事鑑定委員會第0000000號鑑定意見明確指出：「
            目前世界上無任何醫療指引可供減低劑量之建議依
            循。僅有腎功能異常時是否有減量之參考表，肝功
            能異常則至今無任何參考表可循。…此患者使用之
            劑量為Epirubicin 60mg/mm，依患者當時輕微GOT
            ，GPT上升，難以質疑劑量是否不恰當」（參鑑定
            意見書第9頁）。
          (2)上訴人質疑未依「DRUG FACT AND COMPARISONS
            2008」第2488頁當患者之肝功能有異常，GOT超過
            正常值1.5倍，或GPT超過1.5倍時，或者膽紅素超
            過正常上限值時，即不應給予Taxotere乙節，鑑定
            意見認為上開書籍並非癌症專業書籍，目前沒有任
            何一本癌症專業書籍記載GOT或GPT超過正常上限值
            1.5倍者，仍接受治療之患者，仍非常多，故被上
            訴人之用藥，未違反醫療常規（參鑑定意見書第9
            頁）。
            有關上訴人質疑「患者薛雪里於民國95年4月11日
            GOT及CPT已經分別高達137及147，是否不能排除係
            由該二藥物（Epirubicin及Taxotere）所引起肝功
            能惡化之情形」，鑑定意見雖亦謂「不能完全排除
            係由該二藥物所引起之肝功能惡化」等語（參鑑定
            意見書第9頁）。惟查依前所述，被上訴人並無用
            藥不當或用藥劑量違反常規之前提下，即無醫療疏
            失可言。另前述第二點鑑定意見已指出：「艾黴素
            （Epirubicin）及克癌易（Taxotere）二種化學藥
            物結合治療確有輕微肝臟毒性之報告，但除了患者
            併發病毒性肝炎惡化之外，文獻上罕見有如此病人
            嚴重毒性之病例報告」，故而即使「不能完全排除
            係由該二藥物所引起之肝功能惡化」，亦不能謂被
            上訴人如此用藥即有所謂之醫療疏失。
            基上，上訴人所指被上訴人丁○○有醫療過失乙節
            ，除1的部分有違醫療常規，有過失外，2、3、4所
            訴各節被上訴人丁○○並無過失可言，本院認鑑定
            報告見解妥適，亦採相同認定。
        (三)被上訴人丁○○上開疏失與薛雪里之死亡並無因果關
          係。
          本件上訴人主張：1.據鑑定報告可知，病患自接受賀
          癌平藥物，4月20日肝功能檢測惡化成GOT:619,GPT:
          765，不能排除是該藥物所造成之情形，由其症狀發
          生時間之緊密而言，更顯見係因注射（賀癌平）所引
          起急性肝炎之情形，被上訴人稱是病毒性肝炎之惡化
          或腫瘤移轉所致，從時間密接性以觀，顯係託詞，毫
          不足取。2.被上訴人亦承認，病患於4月19日注射後
          即發生想吐、嘔吐多次，並於隔日（20日）住院時有
          心悸、心跳加述、全身發冷、嘔吐，顯然是被上訴人
          施打藥物引起之肝炎。3.再依榮總出院病歷摘要「…
          …Acute hepatic failure…drug related…」（由
          藥物引起之急性肝衰竭），顯然病患之後因肝衰竭之
          死亡結果與被上訴人所用藥物等醫療行為確有因果關
          係。云云，經查：
          1.行政院衛生署醫事鑑定委員會第0000000號鑑定書
            鑑定意見具體說明其醫學推斷之結論為：「GOT之
            快速上升應與乳癌細胞於病人體內大量增生後細胞
            代謝所釋出之結果，並非完全為急性肝炎之表現情
            形」。同時鑑定意見亦說明：「當時國際上對於B
            型肝炎或者接受癌症治療時需預防性給予口服抗病
            毒藥物之建議尚未有明確共識。本案醫師雖然於化
            療後三個月診斷出病患罹患B型肝炎，然而於確立
            診斷後即依照B型肝炎處理原則檢驗HBV DNA(B型肝
            炎的DNA定量)及照會消化科專科醫師開立肝安能
            Zeffix每日一顆（100毫克）以治療B型肝炎，並於
            後續HBV DNA檢測證據顯示肝安能有效壓制B型肝炎
            並使病患GPT得到改善。後續病患之肝衰竭及肝功
            能指數急速惡化則經電腦斷層檢測判斷應與乳癌細
            胞擴散多重器官所導致而得到證實」。職是，病患
            之死亡並非因所用藥物所引起，確係乳癌細胞擴散
            多重器官所致。
          2.至於台北榮民總醫院病歷摘要：「…Acute
            hepatic failure…drug related…」等語，鑑定
            意見認為該病例記載「則為臨床臆斷，並無實證支
            持，因此無法合理解釋本病人之肝衰竭死亡完全是
            由藥物誘發病毒性肝炎所引起」（參鑑定意見書第
            11至12頁），足證上訴人主張本件因被上訴人醫師
            疏忽用藥不當引起肝炎，且因肝炎惡化導致肝衰竭
            死亡等理由純屬臆測，缺乏實證支持，顯無足採。
          3.上訴人提出台北榮總姚彥宏醫師所開立之診斷證明
            書(請參見上證18)，並以病名欄內載有急性肝炎併
            肝衰竭字樣，即指稱薛女之死因肇因於被上訴人用
            藥過量，遭致薛女肝衰竭死亡云云。惟查，上開診
            斷說明書，並非由薛女於台北榮總之主治醫師趙大
            中醫師所開立，且病名欄內亦未記載趙大中醫師於
            95年5月19日所開立之薛女死亡證明書(見原審原證
            2)所載明之死亡主因：「乳癌併肝移轉」之字樣，
            尚難據此認定薛雪里係急性肝炎導致死亡。
          4.被上訴人醫師依薛女病況所投予之剋癌易（Taxote
            re）、速溶泛艾黴素（Epirubicin）及賀癌平(Her
            ceptin)等藥物，其用藥劑量符合各國臨床診療用
            藥範圍內，且於國內亦有相同臨床用藥實例，甚而
            ，依上開臨床治療報告可知，被上訴人醫師之用藥
            劑量所可能產生之毒性，亦屬可容忍之範圍，已如
            前述。故上訴人等徒以非薛女主治醫師所開立之診
            斷證明書，指稱薛女之肝衰竭係肇因於被上訴人醫
            師用藥過量所致，顯無理由。
          5.依據由薛女於台北榮總之主治醫師趙大中所開立之
            薛女死亡證明書所示，薛女之死亡主因為「乳癌併
            肝轉移」。另再參照上訴人所提，由趙大中主治醫
            師所開立之薛女出院病歷摘要內，其內出院診斷第
            2點所載：「Acute hepatic failure,…, herbs
            related or liver metastasis related」(急性肝
            臟衰竭，…，與藥草有關或肝臟轉移有關，見上證
            19)，亦不足以證明係急性肝炎導致肝臟衰竭。
          6.被上訴人丁○○為治療薛女乳癌病況所投予之化學
            治療藥量，依前開臨床醫學報告顯示，本即不必然
            會造成病患肝衰竭，是故，被上訴人丁○○用藥之
            劑量與薛女之死因，顯然不具有相當因果關係。再
            者，薛女求診於被上訴人丁○○時，已為乳癌末期
            全身多處骨骼移轉之重症病患，而其死因亦為乳癌
            併肝轉移。丁○○於發現薛雪里GOT.GPT過高時雖
            疏未進行Ｂ型肝炎檢查，但該過失與薛雪里之死亡
            間並無相當因果關係；且該過失亦無證據證明造成
            上訴人財產上之損害，上訴人據此請求損害賠償，
            自屬無據。
    (四)本件並不適用消保法：
      上訴人復主張被上訴人臺安醫院應依消費者保護法（下稱
      消保法）第51條但書之規定，給付上訴人懲罰性賠償金，
      本院審酌醫療行為異於商品製造之特殊性，醫師為降低危
      險行為量，過度採取防禦性醫療措施，實不能達成消保法
      第1條第1項之立法目的，自應以目的性限縮解釋之方式，
      將醫療行為排除於消保法適用之範圍之列，況醫療法第82
      條第2項既明定醫療機構及其醫事人員因執行業務致生損
      害於病人，以故意或過失為限，負損害賠償責任，就醫事
      行為之損害賠償責任，非採無過失責任，與消保法規範之
      無過失責任體系相悖，足證醫療行為應排除在消保法之適
      用（最高法院95年臺上字第2178號、96年臺上字第450號
      、97年臺上字第741號判決參照）。
    (五)上訴人依侵權行為及債務不履行為本件之請求為無理由：
      綜上所述，被上訴人丁○○雖有上述之醫療疏失，但因薛
      雪里已是乳癌末期之病患，其乳癌已轉移至肝臟，其死因
      係乳癌併肝轉移所致，薛雪里係癌症而死亡之病人，上開
      疏失與其死亡間並無因果關係；及臺安醫院與薛雪里間雖
      有醫療契約關係（見本院卷(二)第220頁），但兩造間並無
      醫療契約關係，難認被上訴人丁○○應負侵權行為或債務
      不履行之責任，丁○○既不用負責，其僱用人台安醫院即
      無庸負連帶賠償責任。再醫療行為並從事製造危險來源之
      危險事業或活動者，亦非以從事危險事業或活動而穫取利
      益為主要目的，與民法第191條之3之立法理由所例示之工
      廠排放廢水或廢氣、桶裝瓦斯廠裝填瓦斯、爆竹廠製造爆
      竹、舉行賽車活動，使用炸藥開礦，開山或燃放焰火等性
      質有間，此有最高法院95台上字第2178號、96年台上字第
      450號判決要旨可參，故上訴人依民法第184條第1項第2項
      、第191條之3、第188條第1項規定，請求被上訴人連帶賠
      償，為無理由。
五、從而，上訴人依民法第184條第1、2項、第191條之3、第188
    條第1項及依民法第224條、第227條、第227條之1及消保法
    第51條但書等規定，求為判命如上開先位聲明及備位聲明所
    示金額之判決為無理由，不應准許，原審判決上訴人敗訴，
    核無不合，應予維持，上訴論旨，仍執陳詞斤斤指摘原判決
    不當，聲明廢棄改判，為無理由，應予駁回上訴。
六、本件事證已臻明確，上訴人聲請再函衛生署就鑑定報告說明
    云云，本院認已無必要。兩造他攻擊防禦方法，經審酌後，
    認與判決結果無影響，無庸逐一論述，併此敘明。
七、據上論結，本件上訴為無理由，依民事訴訟法第449條第1項
    、第78條、第85條第1項，判決如主文。
中    華    民    國    98    年    11    月    3     日
                  民事第15庭
                      審判長法  官  林恩山
                            法  官  黃國忠
                            法  官  郭松濤
正本係照原本作成。
如不服本判決，應於收受送達後20日內向本院提出上訴書狀，其
未表明上訴理由者，應於提出上訴後20日內向本院補提理由書狀
（均須按他造當事人之人數附繕本）上訴時應提出委任律師或具
有律師資格之人之委任狀；委任有律師資格者，另應附具律師資
格證書及釋明委任人與受任人有民事訴訟法第466條之1 第1項但
書或第2項（詳附註）所定關係之釋明文書影本。
中    華    民    國    98    年    11    月    3     日
                            書記官  方素珍
附註：
民事訴訟法第466條之1（第1項、第2項）：
對於第二審判決上訴，上訴人應委任律師為訴訟代理人。但上訴
人或其他法定代理人具有律師資格者，不在此限。
上訴人之配偶、三親等內之血親、二親等內之姻親，或上訴人為
法人、中央或地方機關時，其所屬專任人員具有律師資格並經法
院認為適當者，亦得為第三審訴訟代理人。


司法院資訊處製作；財團法人民間司法改革基金會備份。
